臺灣士林地方法院民事判決
111年度重家繼訴字第48號
原      告  陳保中  
訴訟代理人  江信志律師
被      告  陳錦隆  
上列當事人間請求分割遺產事件，本院於民國111年11月22日言
詞辯論終結，判決如下：
    主      文
原告之訴駁回。
訴訟費用由原告負擔。
    事實及理由
一、原告主張：兩造與訴外人陳浩泰、陳紅綢、陳亮岐、陳紅戎
    係被繼承人陳智慧之子女，為節省陳智慧之遺產稅，乃於民
    國81年3月22日與訴外人即陳智慧之配偶陳潘蚶，以及陳智
    慧之孫子女吳淑真、吳淑芬、吳蕭鈴、吳清丰、吳庭萱（下
    稱陳潘蚶等六人）簽立「繼承協議書」，約定將遺產中坐落
    臺北市北投區大業段二小段282、283、287、288、289、290
    等地號土地（下稱「大業段六筆土地」），信託登記為陳潘
    蚶等六人所有，然權利義務仍由兩造與陳浩泰、陳紅綢、陳
    亮岐、陳紅戎享有，並得隨時就六分之一之權利請求辦理分
    割過戶（下稱「系爭協議書」）。豈料被告竟於83年10月、
    84年6月及87年11月間，以假買賣之方式向陳潘蚶等六人取
    得同小段287地號土地（下稱系爭土地）之所有權全部，不
    僅明顯違反系爭協議書，且被告受託處理陳智慧所遺土地，
    其他繼承人之子輩均已確實取得相當於應繼分比例之土地所
    有權持分，僅伊對於名下門牌號碼臺北市○○區○○路00號1樓
    房屋（下稱「育仁路房屋」）坐落之系爭土地，未能取得任
    何土地持分。另系爭協議書就大業段六筆土地之約定內容與
    實際情況不符，不僅土地已設立抵押權，亦有部分土地持分
    已出售，應屬以自始客觀不能之給付為標的，更係為節省遺
    產稅所為之通謀虛偽意思表示，應認系爭協議書無效，故系
    爭土地仍為陳智慧之遺產。綜上，爰依民法第1164條規定訴
    請分割，並聲明：被告應將系爭土地應有部分二分之一移轉
    登記與原告。
二、被告則以：原告自84年10月起積欠伊新臺幣（下同）1,374,
    184元，亦曾親自確認至110年3月31日計積欠本息達4,176,4
    61元，且大業段六筆土地依系爭協議書為借名登記，並約明
    由陳潘蚶使用、收益、處分及指定分割，故原告至多僅能向
    陳潘蚶行使請求權，無從要求伊移轉系爭土地，遑論原告已
    依系爭協議書第1條拋棄繼承，不得請求分割遺產。又陳潘
    蚶於87年11月間為避免系爭土地無法過戶，亦為解決原告向
    伊借款之爭議，始將系爭土地移轉與伊，且原告於103年11
    月間即知系爭土地過戶為伊所有，故在簽署「財產管理委託
    書」委託伊管理育仁路房屋時，並未提及該屋坐落之系爭土
    地，原告更僅收取房屋租金，從未繳納地價稅，嗣原告與伊
    、陳紅戎復於110年5月間協議，由伊以取得成本將系爭土地
    持分四分之一出售陳紅戎。此外，原告依系爭協議書主張之
    請求權已罹於15年之消滅時效，原告更需清償欠款後，才有
    資格討論取得其所謂之應繼分權利。綜上，原告訴請分割遺
    產及移轉系爭土地應有部分二分之一，為無理由，並聲明：
    原告之訴駁回。
三、得心證之理由：
　㈠兩造與陳浩泰、陳紅綢、陳亮岐、陳紅戎係被繼承人陳智慧
    之子女，於81年2月5日陳智慧過世後，已於同年3月22日與
    陳智慧之配偶陳潘蚶及陳智慧之孫子女吳淑真（後更名為「
    吳沁林」）、吳淑芬、吳蕭鈴（後更名為「吳彥廷」）、吳
    清丰、吳庭萱（後更名為「吳欣」）簽立系爭協議書，約定
    大業段六筆土地由陳潘蚶等六人登記繼承等情，有陳智慧之
    死亡證明書、系爭協議書、繼承系統表、除戶謄本及戶籍謄
    本等為佐（見本院卷第17、19、135、137-147、153-161、1
    49-151頁），堪認為真。又系爭土地已於83年5月11日，以
    繼承為原因登記為陳潘蚶等六人所有，繼於83年10月、84年
    6月及87年11月間，由被告以買賣為原因陸續取得系爭土地
    之應有部分四分之一、四分之一及二分之一等情，亦有系爭
    土地登記謄本及地籍異動索引資料等可憑（見本院卷第21、
    22-24頁），同堪認定。是以，陳智慧所遺之系爭土地，既
    經全體繼承人於81年3月22日簽立系爭協議書約定繼承登記
    與陳潘蚶等六人，並於83年5月11日據以登記為陳潘蚶等六
    人所有，可認系爭土地已由陳智慧之全體繼承人協議分割完
    畢，無從由繼承人再次訴請裁判分割。從而，原告依民法第
    1164條規定請求裁判分割系爭土地，為無理由，應予駁回。
    況裁判分割遺產為形成之訴，因分割判決確定即生效力，則
    原告一方面主張系爭土地應予裁判分割，另方面卻聲明求命
    被告移轉系爭土地應有部分之二分之一，明顯誤解遺產分割
    之法律效果，無從採取。
　㈡民法第246條第1項前段雖規定以不能之給付為契約標的者，
    其契約無效，然該項所稱之「不能之給付」者，係指自始客
    觀不能者而言，亦即依社會通常觀念，債務人應為之給付，
    不能依債務本旨實現之意，如僅係主觀、暫時之不能給付，
    自難謂其契約為無效（最高法院87年度台上字第281號民事
    判決意旨參照）。原告主張系爭協議書就大業段六筆土地之
    約定內容，因土地已設立抵押權及部分土地之持分已出售，
    而存有與實際情況不符等語，縱認屬實，至多僅係簽立該協
    議書之人主觀上有無不能履行之問題，大業段六筆土地既現
    實上仍然存在而未滅失，也無依法律或社會通念不得為移轉
    登記之情形，當非以自始客觀不能之給付作為標的，故原告
    以此指稱系爭協議書依民法第246條第1項規定為無效云云，
    同屬誤解法律，委難憑採。又兩造與陳浩泰、陳紅綢、陳亮
    岐、陳紅戎為節稅目的，而陳潘蚶等六人簽立系爭協議書等
    情，雖為兩造不爭執，且經陳紅戎到庭證述綦詳（見本院卷
    第249頁），可認屬實。然查，兩造與陳浩泰、陳紅綢、陳
    亮岐、陳紅戎及陳潘蚶等六人，均有成立系爭協議書，並據
    此將大業段六筆土地辦理繼承登記為陳潘蚶等六人所有之真
    意，此亦可觀諸系爭協議書第3條前段雖明定大業段六筆土
    地實際上仍由兩造與陳浩泰、陳紅綢、陳亮岐、陳紅戎享有
    權利，惟同條後段則約明賦予兩造及陳浩泰、陳亮岐得就其
    六分之一權利請求辦理分割後過戶，並非陳紅蚶等六人應為
    繼承登記之塗銷，顯然係以繼承登記為陳潘蚶六人所有係有
    效作為前提。是以，原告另稱系爭協議書因通謀虛偽意思表
    示而無效云云，未見舉證以實其說，難以採取，遑論縱「系
    爭協議書」因此無效，就系爭土地所為之繼承登記行為亦非
    當然無效，原告執詞主張系爭土地仍為陳智慧之遺產云云，
    要屬誤解。
　㈢原告再主張：陳智慧其他繼承人之子輩，均確實分得相當於
    應繼分比例之土地所有權持分，僅伊對於育仁路房屋坐落之
    系爭土地，未能取得任何土地持分未據云云，縱認屬實，原
    告至多亦僅能依系爭協議書第3條之約定，向該協議書之乙
    方即陳潘蚶等六人行使契約上之權利，不得逕以與原告同為
    乙方之被告有所主張，且原告空言主張被告係以假買賣方式
    取得系爭土地云云，亦未見舉證，難以採取。末衡以系爭協
    議書第4條明定不論大業段六筆土地登記為何人所有，均由
    陳潘蚶使用、收益、處分及陳潘蚶指定分割方式，則被告係
    經陳紅蚶同意而受讓系爭土地，應不生違反系爭協議書之問
    題。
　㈣綜上所述，原告依民法第1164條訴請裁判分割系爭土地，請
    求被告移轉系爭土地應有部分二分之一與原告，為無理由，
    應予駁回。
四、本件事證明確，兩造其餘攻擊防禦方法及所提證據，核與判
    決結果不生影響，不再逐一贅述論列，附此敘明。
五、訴訟費用負擔之依據：家事事件法第51條、民事訴訟法第78
    條。　　
中　　華　　民　　國　　111 　年　　12　　月　　9 　　日
                  家事庭    法  官  郭躍民
以上正本證明與原本無異。
如對本判決上訴，須於判決送達後20日內向本院提出上訴狀。如
委任律師提起上訴者，應一併繳納上訴審裁判費。
中　　華　　民　　國　　111 　年　　12　　月　　9 　　日
                            書記官  李姿嫻